---
layout: post
type: post
title: Festival de Cannes 2016
author: "Emmanuel Frot"
published: false
status: process
---

```{r setup, include=FALSE}
knitr::opts_chunk$set(echo = FALSE, warning = FALSE, message = FALSE)
library(highcharter)
```

# Le Festival de Cannes mis en perspective
Quelles sont les évolutions les plus marquantes au sein de la compétition du Festival de Cannes depuis sa création ? Est-il vrai que les réalisateurs sélectionnés sont de plus en plus âgés ? Que l'on retrouve toujours les mêmes cinéastes ? Ou encore que la Palme d'Or revient toujours à un habitué du festival ? Peut-on aussi vraiment dire que Cannes privilégie les réalisateurs français ? Et qu'il néglige depuis longtemps les réalisatrices ? Du côté des acteurs, la prix d'interprétation consacre-t-il généralement une jeune actrice et un acteur déjà plus âgé ? 

Microeconomix propose de se pencher sur 46 années de sélection officielle à l'aide de visualisations et d'infographie pour mieux comprendre les évolutions de ce festival unique par sa notoriété et offrir des éléments de contexte pour apprécier la 69^ème^ sélection officielle qui sera annoncée le 14 avril prochain.

# Les réalisateurs sont-ils de plus en plus âgés ?
Il est loin le temps où l'âge moyen des réalisateurs en compétition pouvait être de moins de 45 ans. C'étaient les années 70 et, en 1974 par exemple, un jeune réalisateur de 28 ans nommé Steven Spielberg pouvait faire son entrée en compétition avec son film Sugarland Express. Un autre de seulement sept ans son aîné remportait la même année le Grand Prix International du Festival (la palme d'Or n'existait pas à l'époque) avec The Conversation. Son réalisateur, Francis Ford Coppola, se verra attribuer la Palme d'Or cinq ans plus tard pour Apocalypse Now. 

Avant 1980, les réalisateurs en compétition ont en moyenne 40-45 ans. De 1980 à 2000, cette moyenne passe à 45-50 ans. Ces dernières années, elle se situe au-delà de 50 ans.

```{r age}
load(file = '{{ site.baseurl }}/public/public/data/cannes2016/age.RData')
age
```

# Du renouveau ?
En 1970, le festival en est à sa 23^ème^ édition et 83 % des réalisateurs y sont en compétition pour la première fois. En 2009 sur les 20 réalisateurs en compétition, seule Isabel Coixet est sélectionnée pour la première fois. Lars von Trier et Ken Loach, tous deux présents la même année, en sont alors à leurs 8^ème^ et 9^ème^ sélections respectives. Ces dernières années, la proportion de nouveaux réalisateurs dépasse à peine le quart. Il y a 20 ans, c'était généralement plus de la moitié. 

```{r first}
load(file = '{{ site.baseurl }}/public/public/data/cannes2016/first.RData')
first_dir
```

# Peut-on remporter la Palme d'Or pour sa première sélection en compétition ?
C'est possible mais c'est de plus en plus difficile. La dernière fois, c'était Kechiche pour La Vie d'Adèle. Sur les 12 dernières éditions, ce n'est arrivé que 3 fois.

```{r sel_win}
load(file = '{{ site.baseurl }}/public/public/data/cannes2016/sel_win.RData')
sel_win
```

Conséquence directe des tendances précédentes, l'âge du réalisateur remportant la Palme d'Or tend à croître au fil des années. En 1989, Steven Soderbergh a seulement 26 ans lorsqu'il se voit décerné la palme. En 1994, Tarantino a 31 ans. Lors des cinq dernières éditions, le plus jeune fut Kechiche, âgé de 53 ans. 

# Où sont les femmes ?
On reproche souvent au Festival de Cannes de sous-représenter la présence des femmes. La présence de seulement deux réalisatrices parmi les 19 réalisateurs en compétition en 2015 n'avait fait que renforcer cette critique. C'est évidemment mieux qu'en 2012 (aucune femme) mais force est de constater que la proportion de réalisatrices en compétition ne dépasse jamais un cinquième. Surtout, cette proportion ne semble pas évoluer depuis longtemps.

```{r gender}
load(file = '{{ site.baseurl }}/public/public/data/cannes2016/gender.RData')
gender
```

# Trop de français ?
Les films français seraient-ils trop à l'honneur en compétition ? Ces dernières années la proportion de réalisateurs français (en comptant les binationaux) a régulièrement augmenté. La tendance reste cependant plutôt stable avec, en général entre quatre et cinq réalisateurs français en compétition.

```{r french}
load(file = '{{ site.baseurl }}/public/public/data/cannes2016/french.RData')
french
```

# De jeunes actrices et des acteurs qui le sont moins ?
La jeune star montant les marches fait partie de l'image du festival de Cannes. Mais les actrices remportant les prix d'interprétation féminine sont-elles plus jeunes que leurs homologues masculins ?

C'était en effet le cas durant les années 70 et 80 avant qu'une certaine égalité ne s'établisse durant les deux décennies suivantes. Depuis 2010, retour aux vieilles pratiques avec des acteurs plus âgés que les actrices. A noter aussi que c'est toute la moyenne d'âge qui est plus élevée depuis 2010.


```{r age_actor}
load(file = '{{ site.baseurl }}/public/public/data/cannes2016/age_actor.RData')
age_actor
```

# Des Palme d'Or de moins en moins plébiscitées ?
Avant 1995, il arrivait plusieurs fois par décennie qu'un film remportant la Palme d'or dépasse le million d'entrées en France, parfois même les deux millions. De 1975 à 1984, les films lauréats attiraient en moyenne 1,5 million d'entrées. Entre 2005 et 2015, ce chiffre n'est plus que de 635 000 entrées.

```{r bo}
load(file = '{{ site.baseurl }}/public/public/data/cannes2016/bo.RData')
bo
```

# Films d'ouverture
Le film d'ouverture, qu'il soit en compétition ou non, est généralement grand public. L'attention qu'il retire de cette position particulière dans le festival lui permet-il d'attirer de nombreux spectateurs lors de sa sortie en salle ?  

```{r opening}
load(file = '{{ site.baseurl }}/public/public/data/cannes2016/bo_open.RData')
bo_open
```


